【裁判字號】    98,消債抗,593
【裁判日期】    981119
【裁判案由】    聲請免責
【裁判全文】
臺灣高雄地方法院民事裁定           98年度消債抗字第593號
抗  告  人  甲○○
代  理  人  張蓉成律師
上列當事人因消費者債務清理條例聲請免責事件，不服本院於民
國98年10月19日所為98年度消債聲字第14號之裁定，提起抗告，
本院裁定如下：
    主  文
抗告駁回。
抗告費用新臺幣壹仟元由抗告人負擔。
    理  由
一、抗告意旨略以：抗告人為生活上經濟之周轉，自民國91年至
    94年止向聯邦銀行預借現金，故信用額度自新臺幣（下同）
    80,000元提升至500,000 元，因銀行於信用額度內並未約束
    抗告人使用，抗告人僅因生活實際需要方預借現金，從未將
    額度用完。且就家庭音響組部分，抗告人係於90年9 月分36
    期，每期833 元共29,988元購買，時間點乃抗人罹患鼻咽癌
    前，並非浪費；另就行動電話部分，抗告人係於97年10月電
    視購物分期付款購買，共分12期，每期916 元，共10,992元
    ，且該行動電話為普通手機而非高檔品牌；就按摩椅部分，
    係抗告人於94年5 月電視購物分期付款，共分10期，每期24
    6 元，共2,460 元，乃抗告人欲孝敬父母親所購買，並非浪
    費；另就網路遊戲部分，抗告人於91年至93年間共消費11次
    總計4,195 元，平均381 元，以一般家庭而言並非奢侈浪費
    。原裁定僅依抗告人所提之收據、發票及預借現金刷卡等方
    式而積欠1,720,315 元，即認定抗告人有未能撙節支出等情
    事，而遽為不予免責之裁定，尚有違誤，爰聲明廢棄原裁定
    ，並准予免責等語。
二、按法院為終止或終結清算程序之裁定確定後，除別有規定外
    ，應以裁定免除債務人之債務。次按債務人有下列各款情形
    之一者，法院應為不免責之裁定，但債務人證明經普通債權
    人全體同意者，不在此限：（四）因浪費、賭博或其他投機
    行為，致財產顯然減少或負擔過重之債務，而生開始清算之
    原因；消費者債務清理條例第132 條及第134 條第4 款分別
    定有明文。依各該條文其立法理由說明，略謂「為免債務人
    濫用清算程序以獲免責，並敦促有清償能力者，利用薪資、
    執行業務所得或其他固定收入清償債務而受免責，爰以債務
    人聲請清算前二年間，可處分所得扣除自己及依法應受其扶
    養所必要生活費用之數額為計算基礎，以為裁定免責之依據
    ，進而保障債權人可受最低清償」；且「消費者依清算程序
    清理債務時，債權人已因之蒙受相當損失，其程序之進行應
    秉持公正與誠信，如債務人對於清算之原因有可歸責性，致
    害及債權人之權益，或影響清算程序之進行，自不宜予以免
    責」。由此可知消費者債務清理條例所定之清算制度，立法
    目的在使債權人能獲得公平及最低額度之受償，並避免債務
    人因債務纏身，而無法重建經濟生活。並非藉由清算程序使
    債務人無條件全然免除債務，或將恣意消費所造成之債務，
    轉嫁予債權人負擔。因此，債務人必須有最低程度之清償能
    力，或無不免責之事由存在，法院始得裁定予以免責。
三、經查：
（一）本件抗告人前因積欠多家信用卡、現金卡及信用貸款等債
      務共計1,720,315 元，於民國95年間依金融主管機關協調
      成立之中華民國銀行公會會員辦理消費金融案件無擔保債
      務協商機制，與先前之最大債權銀行中國信託商業銀行股
      份有限公司（下稱中國信託銀行）協商成立，達成分期還
      款協議，約定自95年8 月起，以分期80期，利率0 ％，每
      月應償還27,924元之方式，償還前開債務。詎料聲請人於
      96年12月罹患鼻咽癌而不能工作，並因此支出醫藥費，因
      而於97年5 月間毀諾，並以不可歸責於己且無力清償債務
      為由，聲請本院准予清算，而於98年3 月12日以98年度消
      債清字第30號裁定准予開始清算程序，其後再由98年度司
      執消債清字第26號裁定清算程式終止。嗣經調查結果，認
      抗告人前自91年間起即有多次預借大筆現金之情事，且預
      借現金數額乃佔各筆債務比例高達70％至80％不等。再依
      其刷卡消費內容有多筆購買家庭音響劇院組、高階行動電
      話、網路遊戲、按摩椅、國外旅遊與電視購物等非必要支
      出，綜此堪認聲請人確有未能妥適衡量個人清償債務能力
      、恣意消費之浪費情事等由，於同年10月19日以98年度消
      債聲字第14號裁定抗告人不予免責在案。
（二）以抗告人戶籍地為高雄縣六龜鄉○○街18號，依98年度內
      政部社會司公布之臺灣省每人每月最低生活標準為9,660
      元，抗告人另扶養其妻合計支出8,000 元，總計抗告人每
      月必要支出合計為17,660元，每年必要支出為211,920 元
      （計算式：17,660元×12＝211,920 元）。以抗告人罹患
      鼻咽癌前、後每月平均所得約20,000餘元，雖非寬裕，但
      足以維持個人及家庭必要生活所需，惟抗告人反以預借現
      金、刷卡消費等方式擴張消費，自91年至95年間積欠債務
      金額高達1,720,315 元，顯高於抗告人每年之必要支出，
      且與抗告人主張自96年12月因罹患鼻咽癌無關，足見其確
      有未能撙節支出之消費習性甚明。又觀乎聲請人前自91年
      間起即有多次預借大筆現金之情事（其中向債權人聯邦銀
      行93年10月間單月共預借現金130, 000元，嗣於94年4 月
      間更高達220,000 元）之情事，且預借現金數額乃佔各筆
      債務比例高達70％至80％不等，即抗告人預借現金總數達
      1,204,221 元至1,376,252 元；又抗告人91年1 月起至96
      年7 月止，即向債權人聯邦銀行預借現金總計達1,370,83
      9 元，如以上開抗告人每月必要支出17,660元計算，91年
      1 月至96年7 月間總計5 年7 月（67個月）之必要支出應
      為1,183,220 元（計算式：17,660元×75＝1,183,220 元
      ），顯然低於上開抗告人預借現金之額數。據此，抗告人
      大量預借現金顯非全數供為一般通常生活及扶養等必要費
      用之所需。
（三）再者，依原審卷內所示各債權人所提出抗告人歷年消費明
      細資料顯示，除一般生活必要開支（例如加油、購買日常
      家電用品）外，另有多筆購買家庭音響劇院組、高階行動
      電話、網路遊戲、按摩椅、國外旅遊與電視購物等非必要
      支出，綜此堪認聲請人確有未能妥適衡量個人清償債務能
      力、恣意消費之浪費情事，雖抗告人主張上開家庭音響組
      、行動電話按摩椅及網路遊戲等物品，係伊於罹患鼻咽癌
      前仍有工作能力時所購買，然抗告人罹患鼻咽癌前、後每
      月平均所得僅約20,000餘元，扣除抗告人每月基本生活費
      及扶養費17,660元後已所剩無幾，仍以刷卡分期方式購買
      前開非生活必要用品，堪認抗告人確有未能妥適衡量個人
      清償債務能力、恣意消費之浪費情事。是縱令其現時罹有
      鼻咽癌重症，然本院審酌其所積欠債務實係源於個人先前
      奢侈、浪費之行為，長期以來未能適度減少非必要支出以
      致不斷累積債務，終至難以負擔之程度。抗告人既自陳其
      先前工作收入非高，竟仍以大量預借現金方式，從事高檔
      或欠缺必要性之消費，準此而論，其未節制開支，有浪費
      奢侈之情事，自堪認定。
四、綜上所述，抗告人確因有浪費奢侈致負擔過重之債務，而生
    開始清算之原因，依消費者債務清理條例第134 條第4 款之
    規定，應為不免責之裁定。原審裁定不予免責，核無違誤，
    抗告意旨指摘原裁定不當，求予廢棄另為適法裁定，為無理
    由，應予駁回。
五、據上論結，本件抗告為無理由，依消費者債務清理條例第11
    條第2項、第15條，民事訴訟法第495條之1第1項、第449條
    第1項、第95條、第78條，裁定如主文。
中    華    民    國    98    年    11    月    19    日
              民事第一庭      審判長法  官  黃國川
                                    法  官  張茹棻
                                    法  官  林岳葳
以上正本證明與原本無異。
本裁定不得再抗告。
中    華    民    國    98    年    11    月    19    日
                                    書記官  簡文清

司法院資訊處製作；財團法人民間司法改革基金會備份。
